【裁判字號】    99,重再,8
【裁判日期】    990909
【裁判案由】    給付保險金
【裁判全文】
臺灣高等法院臺中分院民事判決  99年度重再字第8號
再  審原告  軍美股份有限公司
法定代理人  甲○○
再  審被告  國泰世紀產物保險股份有限公司
法定代理人  乙○○
上列當事人間請求給付保險金事件，再審原告對於民國98年12月
16日本院98年保險字第25號（原審案號：台灣台中地方法院96年
度訴字第2644號）確定判決，提起再審，本院判決如下：
    主  文
再審之訴駁回。
再審訴訟費用由再審原告負擔。
    事    實
壹、再審原告方面：
一、聲明：求為判決：(一)本院98年度保險上字第25號確定判決廢
    棄。(二)駁回再審被告之訴。(三)再審及前程序訴訟費用均由再
    審被告負擔。
二、陳述：鈞院98年度保險上字第25號（原審案號：台灣台中地
    方法院96年度訴字第2644號）確定判決（下稱原確定判決）
    有民事訴訟法第 496條第1項第1款適用法規顯有錯誤之再審
    事由：
(一)、原確定判決認再審原告須依民法第184條第2項規定負損害賠
    償責任，有適用法規顯有錯誤之再審事由：民法第 184條限
    於自然人之侵權行為，不包括法人，法人之責任規定在民法
    第28條，原確定判決依民法第 184條規定判決再審原告負損
    害賠償責任，顯然適用法規錯誤。
(二)、原確定判決認本件違反建築法第77條，進而須依民法第 184
    條第 2項規定負損害賠償責任，有適用法規顯有錯誤之再審
    事由：
  (1)建築法第77條所稱之建築物設備，依同法第10條新修正規定
    已明文限縮規範範圍（92年6月5日修正），排除電線設備，
    足證建築物設備僅包括電力部分，排除電線、天線、延長線
    、分接插座等。退萬步言，縱使依修正前之建築法第10條規
    定，及依主管機關內政部營建署營署建字第001527號函釋之
    解釋：「按建築物設備為敷設於建築物之電氣、煤氣、給水
    、排水、空氣調節、昇降、消防、防空避難及污物處理等設
    備。建築法第十條訂有明文。其設施規定建築技術規則建築
    設備亦為明定。社區共同天線電視設備，尚非為建築物設備
    範圍」，亦認天線電視設備不屬於建築物設備。綜上，建築
    法第77條、民法第 191條均以「建築物」為其規範客體，非
    建築物或非建築物之重要成分，自非建築物所規範客體，原
    審既認電線非為建築物之重要成分，進而不適用民法第 191
    條規定，而建築法第77條規範之客體亦同為建築物，原審竟
    認本件應適用建築法第77條規定．不僅理由矛盾，顯然適用
    法條錯誤。
  (2)退萬步言，縱然適用建築法第77條，其規定之保護範圍亦不
    應包括對於物之範圍：按民法第184條第2項客觀要件係違反
    保護他人之法律，其保護之對象有一定之範圍，即被害人本
    身，其受侵害之法益或所生之損害均須屬於該當法律的保護
    範圍，申言之，須進一步區分所保護之法律保障之法益為屬
    於人的保護範圍或物的範圍。而建築法第77條第 1項係以人
    為其保護範圍，其規範之目的為保障公眾或個人之生命、身
    體，對於另外造成財產之損害，自不包括在內，此由建築法
    第 1條立法意旨即明，故原確定判決以建築法第77條規定，
    判決再審原告應賠償財產上之損害，顯有違誤。
(三)、原確定判決認張朝誠不負侵權行為責任，僅判決再審原告負
    損害賠償責任，有適用法規顯有錯誤之再審事由：按出租人
    必須以合於所約定使用、收益之租賃物交付承租人，並且於
    租賃契約繼續中，保持租賃物合於當初約定之狀態，此不僅
    為出租人之義務，亦為其權利，惟前審竟以民法第 432條承
    租人保管義務之規定，否認民法第423條、429條出租人交付
    、保持與修繕義務，並認定系爭房屋已交由再審原告接管占
    有，出租人無從再干預再審原告使用電器或相關之線路設備
    之保管維護等用電方面之細節，顯然無視民法第429條第2項
    出租人之權利，有適用法規錯誤之再審事由。
(四)、原確定判決有下列消極不適用法規之情事，構成民事訴訟法
    第496條第1項第1款適用法規顯有錯誤之再審事由：
  (1)前審未依職權審酌民法第 217條與有過失之規定，顯然消極
    不適用法規：本件縱認適用建築法第77條，其義務違反之歸
    責標準亦降低為故意或重大過失，始須負責，原確定判決竟
    消極不降低歸責標準，為消極不適用法規。
  (2)前審就是否因判決賠償義務人負損害賠償任，致影響生計關
    係而須酌減，未行使闡明權，有消極不適用法規之適用法規
    錯誤：原確定判決命再審原告賠償之金額，遠逾再審原告公
    司淨值與資本額，更嚴重影響公司之存續，前審未行使闡明
    權，其訴訟程有重大瑕疵，基此所為之判決，亦屬違背法令
    ，有消極不適用法規之適用法規錯誤。
  (3)前審就是否罹於時效未行使闡明權，為消極不適用法規之適
    用法規錯誤：再審被告為行使保險法第53條之代位權，其性
    質係法定債權移轉，故再審原告對於再審被告之抗辯事由，
    依民法第299條第1項規定，對於被保險人之抗辯事由均得對
    於再審被告予以援用，申言之，再審原告對訴外人雅詎公司
    得主張之抗辯如時效抗辯，均得對再審被告主張之。再不論
    本件再審被告起訴時距失火發生是否已逾二年，依再審被告
    在前訴訟程序第一審時所提出之起訴狀觀之，對再審原告主
    張之請求權為因違反消防法規，並依民法第184條第2項請求
    損害賠償，其訴訟標的為違反消防法規之侵權行為責任，先
    不論再審被告嗣後追加再審原告違反建築法規是否符合民事
    訴訟法第 196條適時提出之規定或是否符合訴之追加之要訴
    ，縱其追加為合法，其追加再審原告違反建築法規之侵權行
    為責任，依民法第 197條規定亦已罹於時效甚明，前審並未
    行闡明權，命再審原告表示意見，逕以再審原告違反建築法
    規，判決再審原告敗訴，其有消極不適用法規之適用法規錯
    誤。
貳、再審被告方面：再審被告未為任何聲明及陳述。
參、按民事訴訟法第 496條第1項第1款所謂適用法規顯有錯誤，
    係指確定判決所適用之法規顯然不合於法律規定，或與司法
    院現尚有效及大法官會議之解釋，或最高法院現尚有效之判
    例顯有違反，或消極的不適用法規顯然影響裁判者而言，並
    不包括判決理由矛盾、理由不備、取捨證據失當、調查證據
    欠週、漏未斟酌證據、認定事實錯誤及在學說上諸說併存致
    發生法律上見解歧異等情形在內。是事實審法院依卷內所附
    之證據資料加以取捨、判斷，而為事實之認定，縱令其認定
    事實有漏未斟酌證物、取捨證據失當、認定事實錯誤或判決
    不備理由等情事，亦與適用法規顯有錯誤之再審事由有間。
    經查，原確定判決駁回再審原告之上訴，判決再審原告應單
    獨負損害賠償責任，共同被告張朝誠則無庸負連帶賠償責任
    ，係參酌台中縣消防局火災調查報告書之記載：「本件火災
    發生後經台中縣消防局到場進行調查結果，依卷附其所作成
    之調查報告書記載略以：『．．．關於起火戶之研判：參照
    火災現場錄影影像所擷取之畫面清楚發現，當73號鐵捲門（
    大門）受燒變色時，其上方的窗戶已竄出濃煙，並伴著間歇
    火舌，但71、69號仍僅竄出濃煙，而後73號窗戶竄出大量火
    舌，緊鄰之71號仍未發現燃燒現象，上開火災地點為連棟式
    鐵皮屋，由建物前後（西、東）側外觀比較，明顯以73、75
    號烤漆浪板受燒變色、變形程度最為嚴重。屋頂則受往73號
    中段附近拉扯塌陷，顯見整個建築結構以73號中斷附近燒損
    程度最嚴重。另參照證人王俊仁即宜安街79號工廠加工製作
    廣告看板之負責人於警詢時陳稱：「火警發生時我人在宜安
    街79號工廠二樓睡覺，是聽到外面有吵鬧的聲音。我以為有
    小偷，於是出外查看，然後就看到宜安街73號二樓有煙冒出
    』、『當時我人站在宜安街71號、73號中間柱子的地方，當
    時往73號二樓看過去可以看到二樓窗戶有煙冒出來，73號後
    方可以看到火光，其餘69、71、75、77、79號尚未看到有煙
    冒出』、『（問：你知道火警發生後有何作為？）我馬上打
    電話報警』等語，又證人陳玉愛即雅鉅公司之負責人於警詢
    時證稱：『火警發生時我在住家睡覺。是工廠的防盜器響才
    知道』『我到現場時看到火已從宜安街73號已經冒出來了。
    消防隊已經在現場了』、『我的防盜器第一次響起我察覺後
    關閉後啟動後，警報又立即響起，此時正想開車往倉庫察看
    發覺廠房附近天空已濃煙竄起』等語，基此，宜安街73號（
    即軍美公司承租處）應為起火處。又火災後以整個建築結構
    觀之，宜安街73號中斷附近燒毀程度最為嚴重，而由73號存
    放擺設的物品燒損程度比較，以中斷西南側附近受燒程度較
    為嚴重，於清理現場時，可發現73號中段西南側一樓的裁剪
    桌往南側傾倒，其易燃的木質桌面仍然留存，但上方二樓的
    貨品卻得以嚴重燒損，故研判73號二樓中段西南側附近應受
    較長時間的燃燒，為最初起火點。復查，起火戶73號及75號
    為軍美公司之工廠所在，其大門及75號後門為救災時搶救人
    員所破壞，75號後門結構變形，突出的門栓有燒熔現象，而
    經勘查當場狀況並無覓得外力破壞入侵的跡象，且起火點未
    於建築物內部，故排除外力入侵破壞引燃的跡證。且依據軍
    美公司之負責人甲○○於警詢時陳稱：『我大約下午5時40
    分左右離開太平市○○街73、75號工廠。離開前並無發現異
    狀』、『（問：公司員工幾人，請詳述性別、在工廠從業已
    有幾年？）共4人。姓名分別為黃春子（女），約18年、陳
    阿珠（女）約15年、許秀銘（女），約4年，古智仁（男）
    ，約1年』、『（問：員工上下、班時間？）早上8點上班，
    下午5點下班』、『（問：10月03日員工在哪一樓層作業，
    工作項目為何？）所有員工均在二樓作業，分工在做縫製及
    品檢作業』、『（問：當日需使用何種機器設備？員工幾點
    下班？）縫紉機設備。下午5點下班』、『（問：10月03日
    一樓的機具設備有無使用，是誰使用？）沒有』、『（問：
    員工上班時間有使用照明設備及冷氣、電扇？）有使用照明
    設備及電扇』、『（問：一、樓共有幾個垃圾桶，分別位於
    何處？）共三個，分別在75號一樓梯口、75號二樓與77號隔
    間烤漆浪板距後方烤漆浪板三分之一處的鋼樑旁、73號二樓
    工作台下方』、『（問：垃圾平時都如何處理，由何人處理
    ，處理的時間？）由古智仁負責處理，下班時順便提至門口
    』、『（問：公司內有誰會抽煙？）員工都不抽煙，只有經
    理龔裕民先生有抽煙』、『（問：10月03日除了公司內的人
    員外，還有外人進入公司內部嗎？）只有一個朋友來訪』、
    『問：離開公司時，公司內有留夜燈嗎？共幾盞燈？分別位
    於何處？）有一盞日光燈，設在73號一樓後側』等語，足見
    火災時間發生於凌晨1時許，距離最後離開公司之負責人已
    有7個多小時，公司作業員又無抽煙習慣，又垃圾於下班時
    已帶至門口，故亦可排除遺留火種不慎引燃之可能性，且依
    照甲○○所述，可知火災前部分線路確屬通電狀態，且經清
    理現場，發現起火點附近的日光燈具、電扇嚴重燒毀，吊扇
    內部線圈甚至局部燒熔，而附近的配電線路亦呈現嚴重燒熔
    的現象，顯見火災當時此處有高溫之燃燒，致使電線銅質導
    體嚴重燒熔，因認起火原因不明，但電器因素引燃之可能性
    尚無法完全排除等語（見本院98年度保險上字25號判決書第
    20-22頁），及參酌證人林錫永即本件火災報告之承辦人在
    前訴訟程序第一審之證詞，認定「．．．．足見火災報告最
    後記載起火原因不明，係因熔點被燒燬，故透過排除其他可
    能因素，剩餘電器因素引燃之可能性最高，且依照經驗應屬
    電線自行短路造成之因素最為可能，是以位於台中市○○市
    ○○街73號該處所有用電設備均有可能為起火源。」等情，
    其理由略以：「是以依上述火災原因調查報告書所載，本件
    起火原因雖屬不明，然其所謂之不明，應指其確切之火災起
    源於何處不明，然起火之原因無法排除與電器引燃之因素，
    係因依照現場所遺留證據，及鑑定人已對外力所導致火力超
    過熔點所造成之高溫燃燒因素進行排除所致之結論，並非僅
    係單純經驗上之臆測。至起火點附近貨物成品區（即73號二
    樓）之紡織成品雖有嚴重燒毀之情形，但堆置之紡織成品，
    在客觀上並不會引起火災，尚難因有該紡織成品之堆置，即
    據以否定本件火災非因電器引燃。按土地上之建築物或其他
    工作物所致他人權利之損害，固應由工作物之所有人負賠償
    責任。但其對於設置或保管並無欠缺，或損害非因設置或保
    管有欠缺，或於防止損害之發生，已盡相當之注意者，不在
    此限（民法第191條第1項）；建築物所有權人、使用人應維
    護建築物合法使用與其構造及設備安全（建築法第77條第1
    項）。又民法第184條第2項『違反保護他人之法律，致生損
    害於他人者，負賠償責任。但能證明其行為無過失者，不在
    此限』之規定，仍須以行為人有違反該保護他人法律之行為
    並其違反保護他人法律之行為與損害之發生間有相當因果關
    係為必要（最高法院97年台上字第1953號判決要旨參照）。
    本件上訴人張朝誠係於84年04月15日將門牌號碼臺中縣太平
    市○○街73號、75號房屋出租與上訴人軍美公司占有使用迄
    今，此有卷附之房屋租賃契約書可憑。而上開租賃契約，既
    明文約定『房屋不得供作非法使用或存放危險物品影響公共
    安全』、『乙方（承租人）應以善良管理人之注意使用房屋
    』，則就該租賃物之保管或其設備安全之維護，自應由占有
    使用之上訴人軍美公司負責。尤其本件起火之原因無法排除
    與電器引燃之因素，若電器或其相關之線路設備之保管或維
    護，此非建築物構造或其設備安全方面，當無不由承租之占
    有使用人自行負責之道理。該系爭房屋原許可建築為『店鋪
    』用途，惟嗣經主管機關檢查核可而准許變更為『廠房』用
    途，是以上訴人張朝誠將系爭房屋出租與上訴人軍美公司供
    作廠房使用，亦無違反任何法令之可指。即使當初太平市○
    ○街73號之建物未申請供電，而係由緊臨之75號建物所轉供
    ，並使用75號之電錶，但此仍應由承租人視其實際需要配合
    辦理，此觀之台灣電力股份有限公司復函所載，太平市○○
    街75號同址有二用戶，其一戶名為軍美股份有限公司高蘇善
    ，即足證用電方面之問題，係由承租之占有使用人即上訴人
    軍美公司自行向台電公司申請辦理，非由出租之上訴人張朝
    誠負責申請供應無誤。從而，有關用電設備及其安全維護，
    自涵括於租約所載承租人『應以善良管理人之注意使用房屋
    』之範圍，應由上訴人軍美公司負責。上訴人張朝誠將系爭
    房屋合法出租與上訴人軍美公司供作廠房使用，該系爭房屋
    既已交由上訴人軍美公司接管占有，自無從再干預承租人使
    用電器或其相關之線路設備之保管維護等用電方面之細節。
    故上訴人張朝誠顯無違反保護他人法律之行為，亦無因違反
    保護他人法律之行為致與本件火災損害之發生間有相當因果
    關係。被上訴人主張依民法第185條第1項及保險法第53條第
    1 項之規定，請求上訴人張朝誠負連帶賠償責任，殊屬無據
    ，不應准許。而上訴人軍美公司之負責人甲○○於警詢時自
    陳，其離開公司時，公司尚留有一盞日光燈，設在73號一樓
    後側，足見其於離開公司至火災發生時，該處仍有部分電路
    處於通電狀態，參酌證人證人林錫永所述，火災報告雖記載
    起火原因不明，乃因熔點被燒燬，故透過排除其他可能因素
    ，剩餘電器因素引燃之可能性最高，該73號用電設備可能為
    起火源等情。且事實上亦確已自該處起火發生火災，則上訴
    人軍美公司自難脫免其維護該建築物設備安全疏失之責任。
    上訴人軍美公司雖抗辯其承租使用之上開工廠曾由台灣電力
    公司台中區營業處太平服務所不定期派員檢測，並貼有合格
    標誌，據此否認其有維護疏失之情形。惟台電公司係於94年
    09月12日，派員至宜安街75號實施低壓用戶用電裝置定期檢
    驗，並在用戶之總開關箱蓋，貼上乙枚檢驗合格標誌，而該
    址嗣於同年12月22日辦理終止停止供電，另宜安街73號之地
    址，並無申請用電資料（見台電公司97年 4月30日台中字第
    09704004281 號函記載），是該宜安街73號、75號工廠，僅
    75號設置有低壓用戶用電裝置，並經台電公司於94年09月12
    日派往前往檢驗低壓用戶用電裝置之檢驗，但對於本件起火
    點之宜安街73號內之用電設施，顯無檢驗之記錄。再上訴人
    軍美公司自84年04月15日承租使用該建物至火災發生時，已
    超過10年，對於其承租使用期間，究如何維護保養該建築物
    內之電器設施，竟無法予以舉證說明，顯因電器設備年久失
    修引起火災，波及雅鉅公司租用之倉庫，導致雅鉅公司受有
    損失，上訴人軍美公司之過失，與雅鉅公司之受有損失，其
    間即有相當因果關係。從而，被上訴人主張代位請求上訴人
    軍美公司負侵權行為之損害賠償責任，自屬有據。」等語，
    為原確定再審原告應負侵權行為損害賠償責任，出租人即共
    同被告張朝誠無庸連帶負損害賠償責任之主要論據（見原確
    定判決第20-28 頁）。經核並無適用法規顯有錯誤之情形。
    再審原告所指原確定判決不應適用建築法第77條第 1項規定
    而適用、認定張朝誠無庸負連帶賠償責任、及未依職權審酌
    民法第 217條與有過失之規定、未就否因判決賠償義務人負
    損害賠償責任致影響生計關係而須酌減予以行使闡明權、未
    就是否罹於時效行使闡明權，有適用法規錯誤或消極不適用
    法規之適用法規錯誤之再審事由等情，核均屬原確定判決取
    捨證據、認定事實等職權行使之問題，並無與司法院現尚有
    效及大法官會議之解釋、或最高法院現尚有效之判例顯有違
    反、或消極不適用法規顯然影響裁判等情形，揆諸首揭說明
    ，自非屬民事訴訟法第 496條第1項第1款適用法規顯有錯誤
    之情形，再審原告主張原確定判決有民事訴訟法第496條第1
    項第1款適用法規顯有錯誤之再審事由，自不足採。
肆、綜上所述，原確定判決並無民事訴訟法第 496條第1項第1款
    之情形，再審原告提起本件再審之訴，顯無理由，爰不經言
    詞辯論，逕予駁回。
據上論結，本件再審之訴，為無理由，依民事訴訟法第505條、
第502條第2項、第78條，判決如主文。
中    華    民    國    99    年    9     月    9     日
                民事第六庭    審判長法  官  袁再興
                                    法  官  盧江陽
                                    法  官  陳賢慧
以上正本係照原本作成。
如對本判決上訴，須於收受判決送達後20日內向本院提出上訴書
狀，其未表明上訴理由者，應於提出上訴後20日內向本院提出上
訴理由書（須按他造人數附具繕本）。
上訴時應提出委任律師為訴訟代理人之委任狀。具有民事訴訟法
第466條之1第1項但書或第2項之情形為訴訟代理人者，另應附具
律師及格證書及釋明委任人與受任人有該條項所定關係之釋明文
書影本。如委任律師提起上訴者，應一併繳納上訴審裁判費。
                                    書記官  吳麗琴
中    華    民    國    99    年    9     月    10    日
                                                      Ｓ

司法院資訊處製作；財團法人民間司法改革基金會備份。
